【裁判字號】    97,重上,58
【裁判日期】    980331
【裁判案由】    分配表異議之訴
【裁判全文】
臺灣高等法院臺南分院民事判決  97年度重上字第58號
上  訴  人壬○○
訴訟代理人  王燕玲律師
複  代理人  郁旭華律師
上  訴  人庚○○
訴訟代理人  陳奕全律師
            許清連律師
上  訴  人甲○○
訴訟代理人  林永山律師
上  訴  人戊  ○
                        之5號
          丁○○
上二人共同
訴訟代理人  林再輝律師
被  上訴人  雲林縣二崙鄉農會
法定代理人  丙○○
訴訟代理人  林重仁律師
            鍾竹簧律師
上列當事人間分配表異議之訴事件，上訴人對於中華民國97年5
月27日台灣雲林地方法院第一審判決（97年度重訴字第3號），
提起上訴，本院於98年3月17日言詞辯論終結，判決如下：
    主  文
上訴駁回。
第二審訴訟費用由上訴人負擔。
    事實及理由
一、本件被上訴人主張：兩造均係台灣雲林地方法院（下稱雲林
    地院）95年度執字第11105號清償債務強制執行事件（下稱
    系爭執行事件）併案執行債權人，雲林地院於民國96年12月
    21日就系爭執行事件拍賣債務人乙○○所有坐落雲林縣二崙
    鄉○○段572-1、573、605、606-1、607地號，同鄉○○○
    段831-1、839、840地號及同鄉○○○段355-1、355-6地號
    土地（下稱系爭土地）所得案款，已作成如原判決附件所示
    分配表（下稱系爭分配表）。但因上訴人等5人（下稱上訴
    人）對乙○○之執行名義，皆係經非訟程序取得，於聲請雲
    林地院裁定時，主張皆係借款債務，惟在原審審理時，除上
    訴人庚○○外，其餘上訴人則改稱係買賣稻穀之欠款；況
    乙○○簽發本票及設定抵押權之日期皆係92年5月21日或22
    日，清償日則為次年同日，上訴人屆期並未求償，直至95年
    7、8月間，才同時提出本票聲請裁定准予強制執行，並延至
    96年1月間始聲請強制執行或參與分配，且書狀繕打字跡一
    模一樣，格式大同小異，連遠住高雄之庚○○亦無例外，
    顯係刻意為之。又乙○○於88年至91年間財務狀況，根本不
    可能積欠稻穀交易款或因建屋款項不足而有借款之需要，上
    訴人對乙○○並無該執行名義所載之債權存在，自不應受分
    配，伊雖向雲林地院就系爭分配表聲明異議，然未終結等情
    。爰依強制執行法第41條之規定，求為將系爭分配表分配予
    上訴人之金額予以剔除之判決（原審判決系爭分配表分配予
    壬○○之表１編號3｛執行費新台幣（下同）48,000元｝
    、5（抵押債權6,705,999元），戊○之表２編號3（執行
    費40,000元）、5（抵押債權5,861,644元），庚○○之表
    ３編號3（執行費40,000元）、5（抵押債權5,754,851元）
    ，甲○○之表４編號3（執行費32,000元）、5（抵押債權
    4,826,521元），丁○○之表５編號3（執行費64,000元）
    、5（抵押債權5,711,868元）所示之金額予以剔除，上訴人
    聲明不服，各自求為廢棄原判決不利於己部分）。
二、上訴人方面：
（一）壬○○以：伊與林協成碾米廠間之債權，係(1)88年1、2
      期賣穀款816,701.7元，加計先前欠款688,000元，乙○○
      償還4,702元後，尚欠150萬元，轉換為稻穀共取得9萬公
      斤轉寄倉於林協成碾米廠。(2)90年1、2期賣穀款，連同乙
      ○○借用之16萬元，共計欠2,387,327.8元，轉換為稻穀
      共取得143,240公斤，亦寄倉於林協成碾米廠。(3)91年10
      月18日匯款567,000元向乙○○購買稻穀36,000公斤寄倉
      ，92年5月19日寄入稻穀50,162.66公斤，合計寄倉稻穀
      86,162.66公斤，嗣以每台斤10.5元結算，計為1,507,845
      元。乙○○合計積欠5,395,172元，伊已為相當之證明等
      語。
（二）戊○以：伊所提出之林協成碾米廠地磅單雖無乙○○或
      其員工之簽名或蓋章，然該地磅單右下方皆印有「林協成
      碾米廠」字樣，其上並有乙○○或其員工親筆關於時間、
      編號、姓名、種別、重量之記載，且林協成碾米廠留有存
      根聯可供比對。伊提出之林協成碾米廠地磅單，雖有部分
      以伊名義開立，有部分非以伊名義開立，乃因伊向渠等購
      買稻穀轉賣林協成碾米廠，而渠等一同前往林協成碾米廠
      磅重，為方便伊與渠等結帳，乃直接以渠等名義開立地磅
      單，再由伊彙集地磅單與林協成碾米廠結算等語。
（三）庚○○以：乙○○分別於91年2月8日、同年月26日、92
      年4月21日向伊借用150萬元、150萬元及100萬元，至92年
      5月22日因無法償還債務，經雙方約定利息為100萬元，合
      計為500萬元，乃以其所有坐落雲林縣二崙鄉○○○段355
      -1及355-6地號土地設定500萬元抵押權資為擔保，伊已舉
      證證明確有該借款存在等語。
（四）甲○○則以：伊與乙○○長期以來便有稻穀買賣關係，
      彼此間有信賴關係存在，地磅單上有交易日期、總重量、
      車重量、實重、流水編號，可知係林協成碾米廠之地磅單
      ，且知交易情形，對於老實之鄉下農民做為交易憑證，無
      法杜撰編造，並無違背常情之處。又伊與乙○○89、90年
      1期稻穀之交易數量金額已大於乙○○所設定之400萬元，
      連同91年7月22日、同年月26日匯款120萬元、81萬元及交
      付現金10萬元予乙○○之金額購買稻穀12萬公斤，復因稻
      穀價格波動轉換金額、乙○○部分還款及伊撥出稻穀，在
      伊與乙○○交易說明及寄倉單均已真實呈現，且交易情形
      與地磅單及寄倉單均屬符合，實無從編造該複雜詳細之交
      易說明情形及地磅單與寄倉單之內容等語。
（五）丁○○另以：伊所提出之林協成碾米廠地磅單雖無乙○
      ○或其員工之簽名或蓋章，然上開地磅單右下方皆印有「
      林協成碾米廠」字樣，其上並有乙○○或其員工親筆關於
      時間、編號、姓名、種別、重量之記載，且林協成碾米廠
      留有存根聯可供比對。地磅單上蓋有付訖字樣乃乙○○所
      為，部分未蓋則為乙○○作業疏懶，其交易模式與其他上
      訴人略有不同，伊向農民購買稻穀，載運稻穀至林協成碾
      米廠地磅秤重量後，林協成碾米廠開地磅單予伊收執，經
      過一段期間後，由伊持地磅單與乙○○進行會算，期間伊
      亦會向林協成碾米廠購買白米及米糠，應付之價金則以實
      物抵帳方式處理，會算後林協成碾米廠應付之款項則由乙
      ○○以其父林大乾或自己之名義整筆匯款予伊，尚未付款
      之部分則另外簽發本票交由伊收執。又89、90年間，林大
      乾早已向台灣中小企業銀行借款2,500萬元、向被上訴人
      農會借款2,500萬元、向彰化商業銀行（下稱彰銀）借款
      2,200萬元，合計約7,200萬元，乙○○接手林協成碾米廠
      又向彰銀借款800萬元，林協成碾米廠之財務狀況是否毫
      無資金缺口，即非無疑。再被上訴人主張92年2月間，中
      央存款保險股份有限公司對農會一般業務檢查，要求對債
      務人擔保品之建物增加設定，即向乙○○請求，由乙○○
      於92年3月17日將其所有坐落雲林縣二崙鄉○○段180建號
      追加設定，依當時情形判斷，被上訴人已因乙○○追加提
      供建物供擔保，其債權即已獲足額保障，是乙○○在同年
      5月間提供土地為伊設定抵押權即非係為脫產，確係為擔
      保對伊之債權。且被上訴人不積極自其已設定擔保物求償
      ，反要求先以普通債權人身分分配其他拍賣價款，無非係
      冀求其債權得以百分之百獲得清償，而誣指伊虛造債權等
      語。
（六）庚○○以外之其餘上訴人又以：林協成碾米廠營業額鉅
      大，又係糧管處委託倉庫，故增設廠房設備資金短缺時，
      伊願意繼續讓林協成碾米廠欠款，詎料92年5月間糧管處
      有意停止林協成碾米廠之經收業務，並於92年5月發函林
      協成碾米廠，正式停止林協成碾米廠經收港后、油車、大
      同、庄西四村之稻穀收購，使林協成碾米廠業務量一落千
      丈，乙○○為保障伊之債權，乃簽發本票並設定抵押權予
      伊，後因業務量快速萎縮加上高額之銀行利息，無法清償
      伊之債務。再窺地磅單，皆已泛黃老舊，且皆編有流水號
      ，實無可能臨訟作假，且經乙○○具結證實每一張地磅單
      皆為林協成碾米廠之交易憑證。又每筆土地設定之擔保金
      額，遠少於其土地之公告現值甚多，若伊欲與乙○○虛偽
      設定抵押權圖謀脫產，所設定之金額自當高於其公告地價
      ，甚或市價甚多，方為合理，足見伊與乙○○確係有債權
      存在。且伊皆係世居於被上訴人農會附近之殷實農民，以
      種植稻穀及收購稻穀為業，被上訴人係在地化且區域化之
      農會，對伊之背景、職業、身世皆知之甚詳，伊有多少土
      地財產，從事稻穀買賣，於被上訴人有多少存款皆了然於
      胸，且糧管處停止林協成碾米廠稻穀經收事宜，轉為被上
      訴人經收，伊與被上訴人均有稻穀交易，豈會不知伊與乙
      ○○有債權債務存在等語，資為抗辯。
三、兩造不爭執事項：
（一）林協成碾米廠原係由債務人乙○○之父林大乾負責經營，
      於90年3月29日由乙○○負責經營。
（二）乙○○、辛○○夫婦，於88至92年間，現金收支狀況良好
      ：
    (一)88年間，渠等二人銀行存款利息各為62,448元、164,855
      元、1,019元，合計228,322元。在第一商業銀行（下稱一
      銀）西螺分行之定存300萬元上下。二人還購買三陽2000C
      C約80萬元新車一部，亦有中鋼、台塑、華南、永豐餘、
      一銀等多檔股票，股利分配306,174元。
    (二)89年間，渠等二人存款利息各為167,526元、125,437元、
      43,285元，在一銀西螺分行之定期存款250萬元，並有彰
      銀、台塑、日月光、華銀、一銀、永豐餘等多檔股票，分
      配股利合計27,451元。
    (三)90年間，渠等二人存款利息所得各為34,573元、6,972元
      、57,732元、57,677元、56,758元、4,903元、10,513元
      ，合計229,128元。在一銀西螺分行之定存100萬元上下，
      且有林協成碾米廠帳戶收入574,963元，另有中鋼、日月
      光、台塑、彰銀、華銀、一銀等多檔股票，股利分配達92
      ,866元。
    (四)91年間，渠等二人存款利息所得各為39,467元、1,640元
      、4,033元，合計45,140元，並有台塑、中鋼、彰銀、一
      銀、華南金控等多檔股票、分配股利有13,442元。
（三）被上訴人迄今對乙○○等人尚有本金2,240萬元之債權，
      該債權以雲林縣二崙鄉○○段552、553地號土地及同段50
      、180建號建物共同擔保，並設定3,000萬元之本金最高限
      額抵押權。依雲林地院民事執行處97年6月23日雲院隆97
      執庚字第5778號通知，上開抵押標的物第一次拍賣底價分
      別為同段552地號土地9,388,000元、同段553地號土地4,4
      11,000元、同段50建號建物892,000元、同段180建號建物
      9,236,000元，合計最低總拍賣底價為23,927,000元。
四、兩造爭執事項：
    債務人乙○○與上訴人庚○○間之「借款債權」、以及與
    上訴人壬○○、戊○、甲○○、丁○○間之「買賣
    稻穀之欠款債權」是否存在？
五、本院判斷：
（一）按債權人或債務人對於分配表所載各債權人之債權或分配
      金額有不同意者，應於分配期日一日前，向執行法院提出
      書狀，聲明異議；執行法院對於異議認為正當，而到場之
      債務人及有利害關係之他債權人不為反對之陳述或同意者
      ，應即更正分配表而為分配；更正之分配表，應送達於未
      到場之債務人及有利害關係之他債權人，債務人及債權人
      於受送達後三日內不為反對之陳述者，視為同意依更正分
      配表實行分配。其有為反對陳述者，應通知聲明異議人；
      異議未終結者，為異議之債權人或債務人，得向執行法院
      對為反對陳述之債權人或債務人提起分配表異議之訴；強
      制執行法第39條第1項、第40條第1項、第40條之1、第41
      條第1項前段分別定有明文。查系爭執行事件，雲林地院
      就債務人乙○○所有系爭土地拍賣所得案款所作成之系爭
      分配表，已定於97年1月14日下午3時實行分配，嗣被上訴
      人以系爭分配表內所載上訴人之債權不存在，不應受分配
      為由，於96年12月31日具狀聲明異議，雲林地院民事執行
      處乃於97年1月2日發函通知被上訴人應於分配期日起10日
      內提起分配表異議之訴，被上訴人遂於97年1月18日向原
      審提起本件訴訟等情，有被上訴人提出之雲林地院民事執
      行處96年12月21日雲院隆95執庚字第11105號函（含分配
      表）、97年1月2日雲院隆95執庚字第11105號函（均影本
      ）（見一審卷(一)第9～22頁）為佐，並經本院依職權調取
      系爭執行案卷查閱無誤。又觀強制執行法前開規定，所謂
      「債權人」，係指已合法參與分配之債權人而言（最高法
      院77年度台上字第312號裁判參照），並不限於最大債權
      人，則被上訴人提起本件訴訟，合於上開規定。
（二）次按當事人主張有利於己之事實者，就其事實有舉證之責
      任，民事訴訟法第277條前段定有明文。又強制執行法第
      41條所定之分配表異議之訴乃屬形成之訴，訴訟標的為異
      議權，若原告係以被告參與分配之債權不存在為聲明異議
      之理由，本質上即寓含有消極確認債權不存在訴訟之性質
      ，則參與分配之債權存否乃判斷異議權有無之前提，亦即
      須先審理該債權存否後始就異議權加以判斷，於確認該有
      爭議之債權不存在後，始為剔除該債權於分配表外之形成
      判決，是依舉證責任分配法則，應由主張該債權存在之被
      告（即本件上訴人）負舉證之責。本件被上訴人主張上訴
      人於系爭分配表中之應受分配金額應予剔除，就其主張之
      事實係否認上訴人受分配之債權存在，依上開說明，即應
      由上訴人就渠等與執行債務人乙○○間之債權債務法律關
      係存在乙節負舉證之責，待其完成舉證責任後，始由被上
      訴人就上訴人之參與分配債權不實之權利障礙事實負舉證
      責任。
    (一)依上訴人壬○○提出之林協成碾米廠地磅單（見一審卷
      (一)第150～154、157～159、162頁），並無乙○○或其員
      工之簽名或蓋章，是上開地磅單是否真實，已非無疑。其
      次，壬○○自承其於88年及90年間在林協成碾米廠所寄
      放者係稻穀實物，其重量分別為9萬公斤及143,240公斤，
      並非現金，而上開寄倉稻穀壬○○有無將之出售，售價
      為何？均付之闕如，壬○○卻將之列入系爭600萬元售
      榖款內，已屬無據。再者，壬○○提出之鍾廖秋存摺節
      （影本）於90年6月7日固有1,055,000元轉帳紀錄，然轉
      帳之原因多端，上揭轉帳款，是否確係用於向乙○○購買
      稻縠？非無疑問，雖證人辛○○於本院審理時結證：「（
      問：壬○○於90年6月7日由其配偶鍾廖秋帳戶轉入你帳
      戶的1,055,000元是何用途？）當時收割期到了，就要投
      資一點點，託我們幫他買，寄放我們倉庫，他覺得那時候
      價錢可以賣了，就來結帳，這些錢是他向我們購買稻穀的
      。」、「（問：1,055,000元部分壬○○有無結帳領走
      ？）有會帳過了，但錢沒有拿走。他說要借給我們週轉」
      等語（見本院卷第132頁），惟辛○○與壬○○既有利
      害與共之關係，則其證詞不免偏頗壬○○，又衡情通常
      借貸關係，乃借方主動向貸方提出，豈有將買賣所得之價
      款主動借給他人週轉之理。此外，茍如壬○○所述，其
      與乙○○之稻穀寄倉交易均已結算，並由乙○○簽發票據
      付款，則壬○○提出之上揭地磅單何以有部分鈐蓋付訖
      字樣，有部分卻未蓋？且乙○○亦未將已結算之地磅單索
      回，任由壬○○所保留，復未建立任何會計帳冊記載渠
      等龐雜交易情形，亦與一般交易常情顯然有違。是壬○
      ○就乙○○如何積欠其系爭600萬元（系爭分配表表１編
      號5）買賣稻穀款，僅空泛提出上開地磅單為佐，且其所
      聲請訊問之證人乙○○亦含糊其詞，甚或拒絕提供相關交
      易帳冊以供查驗，則壬○○抗辯88年、90年、91年及92
      年四年間，乙○○計欠其5,395,172元云云（見一審卷(一)
      第143頁），自難信為真實。
    (二)依上訴人戊○所提出之林協成碾米廠地磅單（見一審卷
      (一)第165～210頁）並無乙○○或其員工之簽名或蓋章，且
      所聲請訊問之證人乙○○亦未提供林協成碾米廠之任何「
      會計帳簿」及「買賣稻穀帳冊」以資核對，是上開地磅單
      是否真實，已有可疑。次依戊○所言90年6月11日伊在
      林協成碾米廠寄倉之乾榖重量為6,000公斤，同年7月16日
      買賣乾榖17,097公斤，剩42,903公斤，而對此一「42,903
      公斤」數據來源出處，亦含糊略過，並未提出相關事證以
      為佐證。再戊○提出之上開林協成碾米廠地磅單，有部
      分以戊○名義所開立，有部分非以戊○名義所開立，
      而辛○○於本院審理證稱：「（問：一審卷第165頁以下
      的地磅單（提示）這些是否戊○與林協成交易的地磅單？
      ）當時這是戊○拿來結帳的。」、「（問：這些地磅單是
      跟何人交易的？）戊○拿這些地磅單來跟我做會帳，他是
      否有跟這些農民買我就不清楚。」、「（問：這些帳是你
      們對戊○或是農民？）有些是農民自己來，有些是跟戊○
      來的，但這些帳單我們針對戊○」等語（見本院卷第133
      ～134頁），依一般經驗法則，買賣之相對人為何人豈會
      不清楚？且林協成碾米廠乃為老字號之商店，就戊○持
      非其自己名義之地磅單會帳時，店家（即證人辛○○）豈
      會不謹慎核對，以防地磅單之名義人出面再次請求帳款？
      則非戊○名義之地磅單所載稻穀是否為戊○所寄倉，
      確非無疑。況乙○○亦未能提供林協成碾米廠之任何「會
      計帳簿」及「買賣稻穀帳冊」以資核對，戊○空言為其
      所寄倉，亦無可取。是戊○就乙○○如何積欠其系爭50
      0萬元（即系爭分配表表２編號5）買賣稻穀款，僅含糊以
      若干數據拼湊計算以對，且其所提出上開地磅單亦有重重
      疑點，自難信其主張為真實。
    (三)上訴人庚○○部分：
    1.庚○○提出之世華聯合商業銀行前金分行及建華銀行鳳
      山分行之存摺節本（影本見一審卷(一)第86～88頁），固可
      證明其於89年11月份，93年3、4月份及95年4、5月份有存
      款之事實，然不足以證明其確有於上開期間貸款400萬元
      予乙○○。再者，庚○○所提出之91年2月8日台灣中小
      企業銀行及郵政跨行匯款申請書（影本見一審卷(一)第89、
      90頁）所載之匯款人均為訴外人己○○，並非庚○○，
      則上揭2份匯款申請書所載金額共計150萬元是否為庚○
      ○匯予或貸與乙○○之款項，亦非無疑。又庚○○提出
      之建華銀行匯款申請書3份（見一審卷(一)第93～95頁），
      其匯款日期分別係93年3月、95年5月及6月，且係屬上揭
      500萬元抵押權設定後之金錢往來，與庚○○所稱之本
      案系爭500萬元借款要屬無涉，亦為庚○○所自認（見
      一審卷(二)第122頁反面）。又庚○○所提出之其餘匯款
      申請書（見一審卷(一)第91、92頁）固可證明其於91年2月2
      6日及92年4月21日分別匯給乙○○150萬元及100萬元，共
      計250萬元；然經由銀行以電匯金錢與他人，依現行銀行
      實務作業，匯款單據上不必載明匯款原因，自無從僅以電
      匯之事實證明匯款之原因，而庚○○主張匯款250萬元
      為乙○○向伊之借款，惟存款帳戶互為匯款原因多端，或
      為買賣，或為贈與，或為清償債務，或為其他之法律關係
      不一而足，況當事人主張有金錢借貸關係存在，須就其發
      生所須具備之特別要件即金錢之交付及借貸意思表示互相
      一致負舉證之責任，若僅證明有金錢之交付，未證明借貸
      意思表示互相一致者，尚不能認為有金錢借貸關係存在（
      最高法院81年度台上字第2372號判決要旨參照）。是以非
      謂一有金錢之交付，即得推論授受金錢之雙方即屬消費借
      貸關係，則庚○○匯給乙○○之上揭250萬元款項，是
      否係屬借款？亦未見其舉證以明之。是庚○○所提上開
      書據，並不足以證明其與乙○○間確有金錢借貸關係存在
      ，況若庚○○於91年2月26日及同年4月21日所匯上開25
      0萬元款項，係其「借貸」與乙○○，惟既無利息及清償
      期之約定，何以至92年5月22日止即須由乙○○給付100萬
      元之利息並約定為抵押權之擔保？殊違一般借款之交易常
      態，足認庚○○泛稱92年5月22日前乙○○共計積欠其
      借款本息500萬元（本金400萬元、利息100萬元）云云，
      並非實情，而不足信。
    2.按分配表之異議，旨在解決各債權人分配上之爭執，此項
      爭執，不以金額之計算及分配次序為限，其主要者為對於
      債權存否之爭執，修正前之舊法規定僅以「金額之計算及
      分配次序」為限，不足以適應實際所需，修正後之規定乃
      將分配表異議之訴擴及於各債權人債權存在與否之本體。
      是分配表異議之訴乃就已作成之分配表中有關各債權人之
      債權、分配之次序、分配之金額請求予以變更，此觀強制
      執行法第39條、第41條規定自明。查上訴人庚○○之訴訟
      代理人許清連律師於本院97年9月24日準備程序時辯稱：
      依強制執行法第39條及第40條規定，僅能對於分配表所列
      金額及次序異議云云（見本院卷第139頁），洵有誤會。
    3.末查，證人己○○於本院結證：「（問：91年2月間是否
      有匯款給乙○○，是何原因？）是我哥哥庚○○委託我
      匯款給他，他跟我說是乙○○向他借錢。」、「（問：你
      匯多少錢給乙○○，資金的來源為何？）總共匯了150萬
      元，錢是我哥哥的，因為我在證券公司，隔鄰就是銀行比
      較方便。錢是庚○○以電話語音轉匯到我戶頭，再由我
      匯出。」、「（問：你匯出的錢是你哥哥何時用語音匯入
      你的帳戶？）匯進來的前一天匯120萬元，其他另外30萬
      元是否我先欠他錢或是我先幫他墊的，我已經記不起來了
      。我印象中是在同一天分二次匯出去的」等語（見本院卷
      第138頁），惟證人己○○為庚○○之親兄弟，為二親
      等內之旁系血親，係屬至親，其證言本質上已難排除其偏
      頗性，是其可信度低、證據力薄弱，乃事所恒然，因而民
      事訴訟法第307條第1項第1款乃規定得拒絕證言，當不因
      其未拒絕證言，而可遽信其證詞之真實性，況己○○所稱
      ：匯給乙○○之金額中，大部分之金額（百分之80）係由
      庚○○以電話語音所匯入乙節，如屬可信，則庚○○既
      可以電話語音匯入己○○之帳戶，何以未直接匯給乙○○
      ，竟輾轉由己○○匯入？增加轉匯之費用支出，殊與常情
      有違。況觀庚○○於91年2月26日、93年3月5日、94年4
      月21日均曾自己匯款給乙○○之事實（見一審卷(一)第91～
      93匯款申請書及匯款委託書影本），顯見庚○○匯款給
      乙○○並無何不便，可認己○○證述91年2月間匯給乙○
      ○之150萬元，係受庚○○委託所匯借予乙○○云云，
      並非實情，要無可信。
    (四)上訴人甲○○所提出之地磅單（見一審卷(一)第104－137
      頁），其中89年度之地磅單均蓋有「付訖」字樣，其餘90
      年度之地磅單則未蓋有「付訖」字樣。且經會算或轉單之
      地磅單均會蓋「付訖」字樣，業經甲○○所自認（見一
      審卷(一)第102頁），而甲○○既自承其所持有之地磅單
      均已經會算，則該地磅單為何部分蓋有付訖字樣，部分未
      蓋，甲○○所言與其所提出之地磅單內容顯然有異，則
      該地磅單之真實性，已非無疑。其次，從甲○○所持有
      且經提出之89年度之地磅單，其可見之最後流水編號為「
      0000000」，縱僅從編號「0000000」地磅單開始起算至上
      開「0000000」編號地磅單為止，林協成碾米廠於89年第1
      期稻作收成後與他人之寄倉交易筆數粗估即可達上千筆，
      如此龐大之交易量，衡諸常情，林協成碾米廠自不可能不
      設任何會計帳冊，以記錄每日、每筆交易情形及實際庫存
      數量，惟據被上訴人聲請乙○○提出林協成碾米廠86年至
      92年間「會計帳簿」及「買賣稻穀帳冊」以供參酌時，乙
      ○○竟稱林協成碾米廠未設有帳冊云云（見一審卷(二)第30
      頁調查筆錄），顯與常情有違。再者，倉單或收據之立書
      人均會在單據上簽名或蓋章，以示負責，且其受領人亦會
      要求立據人簽名或蓋章，尤其在連續多筆交易行為，更屬
      必要，此為眾所週知之事實。甲○○所提之林協成碾米
      廠地磅單幾無乙○○或其員工之簽名或蓋章，甲○○竟
      長期持有如此不具保障效力之地磅單，並以之作為交易憑
      證，亦非情理之常。甲○○就乙○○如何積欠其系爭
      400萬元（即系爭分配表表４編號5）買賣稻穀款，僅含糊
      以若干數據拼湊計算以對，且其所提出上開地磅單亦係疑
      點重重，自難信其主張為真實。
    (五)依上訴人丁○○所提出之林協成碾米廠地磅單（影本見
      一審卷(一)第238～864頁），並無乙○○或其員工之簽名或
      蓋章，且乙○○亦未提供林協成碾米廠之任何「會計帳簿
      」及「買賣稻穀帳冊」以資核對，又乙○○於本院審理時
      證稱：「（問：負責秤地磅之人是誰？）沒有固定。」、
      「（問：既然沒有員工簽名，你如何辨識如何秤量？）這
      段時間大部分是我們夫妻，再請一個會計小姐，而且筆跡
      是可以認的。」等語（見本院卷第136～137頁），惟考量
      一般人之記憶有限，更何況乙○○所僱用之會計小姐亦有
      可能更換，並無可能會自始至終均為同一人，至少考慮到
      責任分擔或是碾米廠之獲利問題，理應責成地磅單之記載
      要求簽名以示負責，更可以核對數量，是上開地磅單是否
      真實，已有可疑。其次，就如丁○○所述，其與乙○○
      間之稻穀寄倉交易均已結算，除少部分款項由乙○○簽發
      票據支付，並設定抵押權為擔保外，其餘大部分貨款均已
      付清，果爾，丁○○提出之地磅單為何部分鈐蓋付訖字
      樣？部分未蓋付訖字樣（尤其90年度交易之地磅單僅1張
      未蓋付訖字樣，顯與其所述之已結算付款情形有顯著差異
      ）？且乙○○亦未將已結算之地磅單索回，任由丁○○
      保留，乙○○復未建立任何會計帳冊記錄渠等龐雜交易情
      形，殊違一般正常商業交易之情形。再者，丁○○既自
      承其與乙○○於89年及90年間每年均有上千萬元之穀物交
      易，如此龐大、長期之商業交易行為，雙方俱未編製記帳
      憑證，亦未設置會計帳簿，不僅有悖於商業會計法相關規
      定，且難令人相信渠等間確有系爭500萬元（即系爭分配
      表表５編號5）買賣稻穀款債權債務關係存在。
    (六)另參諸乙○○、辛○○夫婦，於88至92年間，現金收支狀
      況良好，渠等於金融機構之存款並不少，由乙○○夫妻財
      稅及金融交易往來資料（見一審卷(二)第31、32頁、卷尾證
      件存置袋、第59～87、141～233頁）中，可知：
    (1)88年間：渠等二人銀行存款利息各為62,448元、164,855
      元、1,019元，合計228,322元。在被上訴人農會之存款最
      高額，介於3～500萬元之間，一銀西螺分行亦有定期存款
      300萬元上下。二人尚購買三陽2000CC約80萬元新車一部
      ，亦有中鋼、台塑、華南、永豐餘、一銀等多檔股票，受
      分配股利即達306,174元。
    (2)89年間：渠等二人存款利息各為167,526元、125,437元、
      43,285元，在被上訴人農會之存款最高額達到2,000餘萬
      元，一銀西螺分行亦有定期存款250萬元，亦有彰銀、台
      塑、日月光、華銀、一銀、永豐餘等多檔股票，受分配股
      利合計27,451元。
    (3)90年間：渠等二人存款利息所得各為34,573元、6,972元
      、57,732元、57,677元、56,758元、4,903元、10,513元
      ，合計229,128元。在被上訴人農會之存款二人合計最高
      達2,600多萬元、一銀西螺分行亦有定期存款100萬元上下
      ，且有林協成碾米廠帳戶收入574,963元，另有中鋼、日
      月光、台塑、彰銀、華銀、一銀等多檔股票，當年分配股
      利達92,866元。
    (4)91年間：渠等二人存款利息所得各為39,467元、1,640元
      、4,033元，合計45,140元，在被上訴人農會之存款合計
      最高達1,800餘萬元，仍有台塑、中鋼、彰銀、一銀、華
      南金控等多檔股票，分配股利13,442元。
      另由渠等二人在被上訴人農會開立之帳戶資料中，亦未見
      有資金缺口情事，顯見乙○○夫妻於88年至91年間財務狀
      況，殊無可能積欠稻榖交易款或有借款之必要。則乙○○
      及其妻辛○○證稱：渠等資金週轉不靈云云（見一審卷(二)
      第6頁反面、9頁），已難認為實情；況證人辛○○證稱：
      「開票當天總結算，我是大約估計積欠的金額」等語（見
      一審卷(二)第9頁反面），與乙○○所稱：「結算是在之前
      結算，結算也是在工廠結算」等語不符（見一審卷(二)第7
      頁反面），且辛○○又證稱：「因為糧食局要求我們停止
      收購公糧，為保護被告（即上訴人），我們才設定抵押權
      給被告，並開立本票」「沒有拿帳冊出來」（見一審卷(二)
      第9頁），乙○○復稱：沒有依據帳冊結算（見一審卷(二)
      第8頁），可認乙○○簽發本票及設定抵押權予上訴人，
      係源於糧食局停止乙○○收購公糧之倉促間所為，若乙○
      ○與上訴人間確有渠等主張之債務，何以未依帳冊詳實計
      算，而僅大約估計其金額後即貿然由乙○○簽發本票及設
      定抵押權？矧上訴人聲請對乙○○之財產為強制執行，所
      憑藉之債權證明文件，俱係乙○○所簽發之商業本票，而
      上開商業本票之發票日期皆在92年5月21日或22日；乙○
      ○甚或同時將其所有無負擔且較有價值之不動產特意設定
      抵押權予上訴人資為擔保，有被上訴人提出並為上訴人所
      不爭執之原審95年度票字第522、541、542、555、556 、
      557號民事裁定及確定證明書、本票、抵押權設定契約書
      等件（均影本）為證（見一審卷(一)第26～70頁）。上訴人
      同時與乙○○為上開設定抵押權行為，當非僅係時間上之
      巧合而已，自不能遽予採信。再對照上訴人前述不能信為
      真實之主張，可認上訴人對乙○○並無各該執行名義之本
      票債權存在，更無各該抵押權所擔保之債權存在。
（三）綜上所述，上訴人既未能證明渠等對乙○○有系爭分配表
      表１～表５編號5所列之債權存在，則渠等以並無實際債
      權存在之前述本票聲請裁定准許強制執行，進而聲請強制
      執行，即非正當；是渠等於系爭執行事件執行乙○○之系
      爭土地所得案款受如各該表列編號3、5所列之分配款，即
      有未合。從而，被上訴人依強制執行法第41條規定，請求
      將上訴人在系爭分配表表１～表５所列各編號3、5之分配
      金額｛即分配予壬○○之表１編號3（執行費48,000元
      、5 （抵押債權6,705,999元），戊○之表２編號3（執
      行費40,000元）、5（抵押債權5,861,644元），庚○○
      之表３編號3（執行費40,000元）、5（抵押債權5,754,85
      1元），甲○○之表４編號3（執行費32,000元）、5（
      抵押債權4,826,521元），丁○○之表５編號3（執行費
      64,000元）、5（抵押債權5,711,868元），予以剔除，洵
      屬正當。原審因而為被上訴人勝訴之判決，經核於法洵無
      違誤。上訴論旨，猶執陳詞，指摘原判決不當，求予廢棄
      ，不能認為有理由，應予駁回。
六、本件事證已臻明確，兩造其餘之主張及攻擊或防禦方法並提
    出之證據資料，經本院斟酌後，認均不影響本院所為上開論
    斷，自無再予一一審論之必要，附此敘明。
七、據上論結，本件上訴為無理由，依民事訴訟法第449條第1項
    、第78條、第85條第1項前段，判決如主文。
中    華    民    國    98    年     3    月    31    日
                  民事第一庭    審判長法  官    林金村
                                      法  官    張世展
                                      法  官    蘇清恭
上為正本係照原本作成。
如對本判決上訴，須於判決送達後20日內向本院提出上訴狀，未
表明上訴理由者，應於上訴後20日內，向本院提出理由書（須附
繕本）。依法須繳納裁判費並應委任律師為訴訟代理人，始得上
訴。
中    華    民    國    98    年     3    月    31    日
                                      書記官    李梅菊
【附記】
民事訴訟法第466條之1：
(1)對於第二審判決上訴，上訴人應委任律師為訴訟代理人。但上
  訴人或其法定代理人具有律師資格者，不在此限。
(2)上訴人之配偶、三親等內之血親、二親等內之姻親，或上訴人
  為法人、中央或地方機關時，其所屬專任人員具有律師資格並
  經法院認為適當者，亦得為第三審訴訟代理人。
民事訴訟法第466條之2：
上訴人無資力委任訴訟代理人者，得依訴訟救助之規定，聲請第
三審法院為之選任律師為其訴訟代理人。


司法院資訊處製作；財團法人民間司法改革基金會備份。
